---
title: Guion practica 9.qmd
format: 
   html:
     embed-resources: true
bibliography: "../../doc/references.bib"
---

# Ejercicio 1
##  Leer los datos en R

```{r}
library(phangorn)
mtdna <- read.phyDat('../../data/mtDNA.fasta', format = 'fasta')
glance(mtdna)
```

Note
Sería sensato reducir el conjunto de datos. ¿Qué secuencias eliminarías? Si quieres, puedes intentarlo con la función subset().
Las mismas secuencias iguales de DNAmt las eliminaría. En realidad, lo ideal es esperar a conseguir el arbol por NJ para una vez visualizadas podamos responder a esta pregunta.


##  Escoger el modelo de evolución

Evaluar los 92 modelos posibles puede llevar un rato…
```{r}
modelos <- modelTest(mtdna, control = pml.control(trace = 0))
```
Si tienes más de un procesador (y si tienes el paquete parallel instalado), puedes pedirle que los use:
```{r}
modelos <- modelTest(mtdna, control = pml.control(trace = 0),
                     multicore = TRUE, mc.cores = 2)
```
Si no has tenido paciencia para dejar que termine la búsqueda, puedes usar el modelo más complejo: GTR+G(4)+I, porque la cantidad de datos lo permite, aunque en realidad el modelo con menor BIC es otro.

En la tabla de modelos debemos fijarnos sobre todo en el AICc. Podemos ordenarlos con una funcion, de manera que quiero que ordene las filas por el valor de BIC por ej de mayor a menor

>modelos[order(modelos$BIC),] 
>fit <- as.pml(modelos, 'GTR+G(4)+I')
>fit
>fit <- as.pml(modelos, 'BIC')
>fit

#  NJ y UPGMA

La función dist.ml() de phangorn solo permite usar distancias de Juke Cantor y de Felsenstein 1981 con ADN. Para usar otros modelos, debemos usar la función dist.dna() del paquete ape (automáticamente cargado con phangorn), que se aplica a objetos de clase DNAbin. Por eso, usamos la función as.DNAbin() para presentarle a dist.dna() los datos en el formato adecuado. En cualquier caso, dist.dna() tampoco implementa todos los modelos.

Con la almohadilla seguido de una barra y una fig-width:5 y otro igual pero con fig-height:10 para obtener los arboles de dimensiones mas grandes

```{r}
#| fig-width: 10
#| fig-height: 10
mt_nj    <-    NJ(dist.dna(as.DNAbin(mtdna), model = 'TN93', gamma = 0.93))
mt_upgma <- upgma(dist.dna(as.DNAbin(mtdna), model = 'TN93', gamma = 0.93))
plot(midpoint(mt_nj))
add.scale.bar()

plot(mt_upgma)
axisPhylo()
```
Note

Cuando la función plot() se aplica a un objeto de clase phylo, en realidad se ejecuta la función plot.phylo(). Si quieres explorar las opciones de representación gráfica de árboles con plot(), consulta help(plot.phylo).

¿Por qué usamos midpoint() al representar gráficamente el árbol de NJ?
Porque el NJ no tiene raíz, por tanto podemos usar el midpoint para coger como raíz el punto donde convergen todos. Esta funcion sirve entonces para organizar y estabilizar los grupos.

##  Podemos enraizar el árbol
```{r}
enraizado <- root(mt_nj, 'G.gorilla_D38114')
```

##  Máxima verosimilitud
```{r}
veros <- pml_bb(mtdna, model = 'GTR+G(4)+I',
                control = pml.control(trace = 0))
```
El objeto veros, de clase pml, contiene el árbol (veros$tree), además de los parámetros optimizados del modelo. Podemos enraizar el árbol usando al gorila como outgroup:
Solo interesa el ancestro común 6,5 millones de años, lo cual podemos añadir con la funcion nodelabels.
```{r}
mt_ml <- root(veros$tree, 'G.gorilla_D38114')
plot(midpoint(mt_ml))
nodelabels()
```
También podemos extraer un subárbol para visualizarlo mejor. Con nodelabels() identifico fácilmente cual es el nodo en el que quiero recortar el árbol:
```{r}
homo <- extract.clade(mt_ml, 62)
plot(midpoint(homo))
```
El nodo que nos interesa es el del ancestro común del género Homo, y por tanto es el 62, del cual obtenemos el subárbol al que pertenece H.S.neandertal FM86 y MG025. Es el nodo justo antes de que se separen H.sapiens, H.neanderthalensis, H.denisova y H.heidelbergensis; y que a su vez está separado de los chimpancés y del gorila.

Cuando las filogenias se hacen con fragmentos de DNA nucleares se demuestra que los denisovanos son mas proximos a los neandertales; pero el linaje mitocondrial de los denisovanos era muy divergente, por tanto lo que obtenemos no es representativo de las relaciones de linaje de denisovanos.


# Con datación de puntas (tip dating)

Sabiendo que algunas secuencias dejaron de evolucionar hace tiempo (mira el apéndice), podemos intentar calibrar las tasas de sustitución con esta información. Para ello necesitamos un vector de fechas con nombres, donde cada fecha lleva el nombre de la secuencia a la que corresponde. Podemos dar el valor 0 a todas las secuencias contemporáneas y valores negativos, en años, a las secuencias arcaicas.
```{r}
fechas <- c(0, 0, 0, 0, 0, 0, 0, 0, 0,
              -400000,
              -39000, -50000, -110000, -110000,
              -39820, -40096, -38515, -38310, -39000, -40000, -41210,
              -42430, -42540, -43230, -43780, -44290, -44770, -49000,
              -50000, -82752, -65000, -122287, -110450,
              0, 0, 0, 0, 0, 0, 0, 0, 0)
setNames(fechas, names(mtdna))
```

```{r}
fit_td <- pml_bb(mtdna, model = 'GTR+G(4)+I', method = 'tipdated',
                 tree = enraizado,
                 tip.dates = fechas, rearrangement = 'NNI',
                 control = pml.control(trace = 0))
```

```{r}
#| fig-width: 10
#| fig-height: 10
plot(fit_td)
```
La edad de las ramas las podemos dar como vectores. Podemos ver cual es el orden en el que aparecen las puntas especificadas ahi en el arbol. Puede que algunas secuencias no esten tan bien datadas como otras. De esta forma, contestando a la primera pregunta, estas secuencias que no esten tan bien datadas serían las que podríamos eliminar.

El método tipdated obliga a que el arbol sea casi ultrametrico, el arbol deberia respetar esas edades, de manera que las secuencias arcaicas quedan algo mas al interior
>help(estimate.dates)
>plotTreeTime(phy, tip.dates, show.tip.label = 
              color = TRUE)

>estimate.mu
esta funcion permite medir el reloj molecular

>estimate.dates
estima las fechas para los nodos de los cuales no tenemos informacion en el vector de edades; estima la tasa de mutacion en funcion de las mutaciones que le faltan a las secuencias arcaicas. Hay otra manera de hacerlo, suponiendo que el ancestro mas comun entre x e y se halla a tantos años. Con la funcion note dates para utilizar las edades en millones de años. Todo tiene que estar en las mismas unidades.

Objetivo: ver a qué velocidad estan cambiando las secuencias mitocondriales en nuestro linaje. Cuando queremos usar el vector de edades de los nodos, tenemos que saber en qué orden aparecen los nodos. 
Con la funcion
>plot(mt_ml)
>mt_nl$tree$node.label)
>plot(nt_nj)
>plot(midpoint(mt_nj))
>nodelabels()

La estimacion de la tasa de sustitucion del nucleotido por año en el genoma mitocondrial (ya que le hemos dado la edad de las puntas en años)= 218855 x10-8
```{r}
estimate.mu(mt_ml, fechas, p.tol = 0.05)
```

>plot(midpoint(mt_ml$tree), show.tip.label=FALSE)
>nodelabels()

para ver cuantas hojas tenenmos en el arbol: nos salen 42
>
>mt_ml$tree$edge

los nodos con una numeracion superior al 42 son nodos internos

podemos intentarlo sin enraizarlo, quitando el midpoint
>plot(mt_ml$tree), show.tip.label=FALSE)
>nodelabels()

con la funcion c en el ultimo ejecutable que hemos hecho de la practica puedo añadir 40 valores desconocidos NA, y a la posicion 51 le asigno el valor -6500000
con el vector z puedo intentar estimar (estimate.dates); no nos hah funcionado porque quizas no ha acertado con el nodo


